臺灣臺北地方法院刑事判決　　　　　　　 93年度訴字第909號
公　訴　人　臺灣臺北地方法院檢察署檢察官
被　　　告　丙○○
指定辯護人　本院公設辯護人陳德仁
上列被告因妨害自由等案件，經檢察官提起公訴（93年度發查偵
字第72號），本院判決如下：
    主  文
丙○○傷害人之身體，處有期徒刑陸月，如易科罰金，以參佰元
折算壹日。
    事  實
一、丙○○於民國九十二年九月二十九日凌晨與懷孕之配偶丁○○（由檢察官另為不起訴處分確定）在台北縣新店市○○路
    附近之電動遊樂場結識甲○○，因丙○○、丁○○欲尋找房
    屋承租，得知甲○○住處樓下有房屋待租，乃於同日凌晨五
    時許隨同返回台北縣新店市○○路六十六巷五號二樓甲○○
    末思並向丙○○借款新台幣（下同）四萬元，並表示其可出
    租上址二樓住處給丙○○夫婦居住，丙○○乃交付借款，欲
    以此抵付租賃費用，並要求返家後再立租約。詎借款花用殆
    盡返家後，甲○○表示：雖可將房屋出租予丙○○夫婦居住
    ，但每個月有二、三天其在南部工作的太太會返家，為免其
    妻知悉房屋出租事，丙○○夫婦每月中有兩、三天需完全遷
    出，丙○○因認此舉對懷孕中之丁○○不便，表示不願承租
    ，並要求甲○○返還四萬元借款。甲○○乃外出籌款，然丙○○夫婦等候多時，迄於九月二十九日晚間甲○○始返回上
    址住處，表示籌不到錢，丙○○聞言認甲○○態度不佳，與
    甲○○發生爭執，且為催討欠款之目的，出手毆打甲○○而
    施強暴，逼迫其設法向親友籌款還錢，使甲○○受有左眼眶
    挫瘀傷三乘以三公分、右前額挫瘀傷三乘以三公分、右肩挫
    瘀傷七乘以六公分、左前臂挫瘀傷三處各為三乘以三公分、
    右足背挫瘀傷三乘以三公分等之傷害。甲○○因遭毆打成傷
    始應丙○○向外籌款之要求，於次日中午以後打電話向其大
    姊稱：其因向地下錢莊借錢四萬元未還，連同利息需款五萬
    元清償等語，而行此無義務之事。甲○○大姊並指示其等就
    近與莊某之二哥乙○○聯絡，最後協調由乙○○交付四萬三
    千元與丙○○。丙○○遂於九十三年九月三十日下午四時許
    ，駕駛甲○○之自用小客車，搭載丁○○及甲○○至新店市
    ○○路、安康路口旁等候（未達剝奪甲○○行動自由之程度
    ，詳後述），丙○○則獨自搭乘計程車至甲○○二哥乙○○
    位於新店市○○路工廠，拿取前開款項後，返回與甲○○會
    合，並由甲○○搭載丙○○與丁○○至臺北市○○○路○段
    之某租車公司後，甲○○即離去。嗣於同年十月四日上午十
    時許，為警在臺北縣新店市○○路○段一六○號前查獲，並
    自丙○○所駕駛之自用小客車內扣得不具殺傷力之模型槍乙
    把、彈夾乙個及模型槍子彈七顆（無證據證明係供丙○○傷
    害、強制所用之物），始查知上情。
二、案經甲○○訴由台北縣政府警察局新店分局報請台灣台北地
    方法院檢察署檢察官偵查起訴。
    理  由
一、本案起訴法條雖非最輕本刑三年以上有期徒刑之罪，然檢察
    官嗣就同一事實重複製作93年度發查偵字第70號起訴書，以
    被告涉犯強盜罪嫌重行向本院其他承辦股提起公訴（業經判
    決不受理），是本院就受理之同一事實仍指定公設辯護人為
    被告辯護，先予敘明。
二、被告雖辯稱：自己所為並未犯罪云云。然查：右揭事實，業
    據被告丙○○於本院坦承：其出借款項四萬元予甲○○後，
    因不願承租甲○○房屋，向甲○○催討款項未果，始出手毆
    打甲○○成傷，嗣甲○○乃電話聯繫兄姐支付四萬三千元等
    情不諱（本院九十三年十二月十七日準備程序筆錄參照），
    並經證人甲○○結證：丙○○向其催討款項未果後毆打其成
    傷，逼迫其向兄姐籌款交付，而行無義務之事等情明確（本
    院九十四年一月十四日審判筆錄參照），核與證人丁○○到
    庭結證情節相符。且甲○○被毆打後確受有事實欄所載之傷
    害，亦有天主教耕莘醫院甲診門字第九二０八０七三號診斷
    證明書附卷可稽（附於偵字卷第三十七頁），堪信為真實。
    查告訴人既因遭被告以毆打成傷之方式逼討欠款，始撥打電
    話向兄姐籌款，顯係因被告之施強暴毆打行為始為此無義務
    之事，被告空言主張自己未犯罪云云，委不足採。至證人甲○○雖指稱：被告係持扣案之不具殺傷力槍枝毆打之，並脅
    迫其向兄姐籌款云云；然證人丁○○就案發經過到庭結證稱
    ：被告係徒手毆打甲○○等情甚詳，核與被告所稱徒手毆打
    甲○○之情節相符；且證人甲○○就被告出示該不具殺傷力
    槍枝之經過於警訊及偵審中所述前後不一（詳後述），自難
    單以證人即告訴人甲○○一己所為不利於被告之陳述，認定
    被告有持槍毆打及脅迫甲○○之事實，附此說明。綜上所述
    ，本件被告施強暴毆打成傷、逼迫甲○○向兄姐籌款清償債
    務之事證明確，其犯行堪以認定。
三、核被告丙○○所為，係犯刑法第277條第1項傷害罪及同法第
    304條第1項之強制罪；所犯兩罪間有方法目的之牽連關係，
    從一重之傷害罪處斷。爰審酌被告為催討欠款即毆傷被害人
    ，以強暴使人行無義務之事，嚴重侵害被害人之身體法益及
    妨害被害人意思決定自由，及其犯罪之動機、目的、所受之
    刺激、手段、智識程度、被害人身體所受傷害非輕害及犯罪
    後之態度等一切情狀，量處如主文所示之刑，並諭知易科罰
    金之折算標準。扣案不具殺傷力之槍枝（含彈匣）及子彈，
    尚無證據證明係供本件被告犯罪所用之物，業如前述，不予
    宣告沒收，附此說明。
四、其他公訴部分：
  (1)公訴意旨另以：被告丙○○「意圖為自已不法所有」於九十
    二年九月二十九日凌晨五時許，與其妻丁○○（已另為不起
    訴處分確定）在臺北縣新店市○○路六十六巷五號二樓甲○○之住家，假藉友人因案交保為由，向素不相識且左腳殘廢
    之甲○○借款四萬元，莊某不從，丙○○竟持不具殺傷力之
    改造模型槍毆打甲○○，致其受傷，並以前揭槍枝抵住莊某
    之右腳，脅迫莊某打電話給其大姊謊稱，向地下錢莊借錢四
    萬元未還，被地下錢莊的人抓到，要莊某之大姊匯寄連同利
    息共五萬元給丙○○；致莊某心生畏懼而打電話向其大姊借
    款五萬元，嗣因莊某之大姊要求而就近向莊某之二哥乙○○
    聯絡，最後協調由甲○○之二哥乙○○交付四萬三千元與丙○○。丙○○遂於翌（三十）日下午四時許，駕駛甲○○所
    有之自用小客車，搭載丁○○並「強押」甲○○至新店市○○路旁等候，不准離去，否則要回來找其算帳，莊某因心有
    畏懼即留在車上，由丙○○另外獨自搭乘計程車至甲○○二
    哥乙○○位於新店市○○路工廠，向乙○○拿取前揭款項後
    ，返回與甲○○會合，丙○○復要求甲○○搭載其與丁○○
    至臺北市○○○路○段之某租車公司後，始讓甲○○離去。
    因認被告向甲○○索款之行為另涉犯刑法第346條第1項恐嚇
    取財罪嫌；另強押甲○○至新店市○○路旁等候，不准離去
    ，且要求甲○○搭載被告與丁○○至羅斯福路租車公司之行
    為，則涉犯同法第302條第1項剝奪人行動自由罪嫌。
  (2)訊據被告堅決否認有此部份恐嚇取財、剝奪人行動自由犯行
    ，辯稱：當天結識甲○○後，因甲○○向其借款四萬元打電
    玩，又推託表示無法立即清償，其一時氣憤始出手毆打甲○○，催討四萬元欠款，並非無故索款，無恐嚇取財之不法所
    有意圖；且當時其太太丁○○已懷孕，根本不可能限制甲○○之行動自由，甲○○所稱其行動自由完全受壓制並不實在
    等語。
  (3)被訴恐嚇取財部分：
    證人甲○○雖堅稱：被告係向其借款四萬元不成，始動手
      毆打之，並強迫其設法向姊姊借款云云。然有關被告向甲○○索款之源由，業據證人丁○○到庭結證稱：我們在他
      家到晚上時，甲○○與我先生出去，回來以後我聽到我先
      生說四萬元先當押金及租金，他就問甲○○租房子不是要
      寫契約嗎，甲○○說你們都住在這邊，所以不用寫契約，
      我先生就說好。（問：你在甲○○家共住幾天？）兩天。
      （問：這段時間，你有無看到甲○○他自己或是他跟誰外
      出？）甲○○第二天下午自己有外出，第二天他有跟我先
      生提說因為他太太在南部工作，一個月會回來一、兩天，
      所以一個月要搬出去一、二天，我們認為不方便，就不租
      了。（問：妳先生不方便就不租了，甲○○如何回答？）
      我先生就要他把錢還給我們，但是甲○○的態度不好，又
      說要想辦法，又說怎麼可能還錢，講講就吵起來。（問：
    　吵起來後發生何事？）就打起來了等語（本院九十四年二
      月一日審判筆錄第八頁參照）。足見被告與甲○○於九十
      二年九月二十九日外出後，返回甲○○台北縣新店市○○
      路六十六巷五號二樓屋內時，被告確曾向甲○○提及「四
      萬元」當作押金及租金之事；且事後因被告表示不願承租
      ，始向甲○○索回四萬元。是被告所辯：當日借款予甲○○，原欲抵付房租，但事後不願承租，欲索回四萬元借款
      未果，始與甲○○發生爭執而毆打之，並無恐嚇之不法所
      有意圖等語，即非完全無據。
    證人甲○○雖否認曾向被告及丁○○提及欲將上址房屋出
      租予被告及丁○○居住之事。然被告早於本院準備程序時
      即供稱：甲○○曾說其太太每月會從高雄回來幾天等詞明
      確；證人丁○○亦結證稱：甲○○曾向被告提說因為他太
      太在南部工作，一個月會回來一、兩天，所以一個月要搬
      出去一、二天，我們認為不方便，就不租了等語甚詳（前
      述審判筆錄參照）。證人甲○○就此亦自承：已婚，未與
      太太同住，太太在高雄（後改稱屏東）工作，曾將太太在
      南部工作之事告知被告等情明確（本院九十四年一月十四
      日審判筆錄第九、十二、十四頁參照）。足見被告所辯：
      因欲以出借甲○○之四萬元抵付租金，甲○○始告以因太
      太每月會從南部回來幾日，故如承租該屋，每月有幾天要
      搬出去等情非虛。從而被告所稱：其係因認每月須搬出不
      便，不願承租該址房屋，始欲向甲○○索回欠款等語，即
      屬有據，是難認被告之索取欠款行為有恐嚇取財之不法所
      有意圖。
    證人即甲○○之兄長乙○○到庭結證稱：在派出所曾向被
      告問我弟弟（即甲○○）欠錢的原因，被告說我弟弟打機
      台向他借錢輸掉了等語甚詳（本院九十四年一月十四日）
      。顯見被告自始堅稱：因甲○○向其借款四萬元，且事後
      索討欠款未果，始要求甲○○向家人籌款等詞，核與上開
      客觀事證相符，堪以採信。
    綜上而論，依現存卷證資料，尚難認被告之索款行為係毫
      無原因關係而有不法所有意圖之恐嚇取財犯罪，是難以恐
      嚇取財罪相繩。
  (4)被訴剝奪人行動自由部分：
    證人甲○○就案發經過自承：（問：你從家裡一直到你二
      哥家或是找電玩店當中，你有沒有經過派出所？）有，安
      康派出所，在左邊。.... 二十九日晚上被告要他太太跟
      著我出去買便當。.... 另外被告在二十九日晚上叫我開
      車帶他去安康路上租ＶＣＤ，結果路上有店家賣孕婦裝他
      自己進去看。三十日中午我開車跟他太太一起去買便當，
      去安康路的街上買。.... （問：整個過程中，被告有拿
      槍抵住你嗎？）沒有等語明確（本院九十四年一月十四日
      審判筆錄第十、十一、十二頁參照）。並經證人丁○○結
      證：曾與甲○○一同外出買東西等情相符（本院九十四年
      二月一日審判筆錄第八頁參照）。足見被告與丙○○、丁○○相處期間，仍多次外出，甚至行經派出所亦未有任何
      欲脫離控制之表現，且其曾與丁○○單獨外出購物，顯無
      遭拘禁或剝奪行動自由之情事。再證人甲○○就其與被告
      、丁○○同車前往新店市○○路、車子路後，由其與丁○○在車上等候之情形，陳稱：（問：你與被告的太太在安
      康路停車時間車子有無熄火？）沒有，當天下雨等情甚詳
      （同日審判筆錄第十四頁參照）；且被告太太丁○○當時
      懷孕之事，為甲○○所不爭；則以丁○○當時一介懷孕女
      子之生理狀況，是否能獨力於未熄火之汽車上阻止甲○○
      離去，完全壓制甲○○之意思決定能力，進而剝奪其行動
      自由，即非無疑。從而依現存客觀事證，實難遽依告訴人
      甲○○之指訴，認定被告丙○○有公訴人所指之此部分剝
      奪人行動自由之犯行。
    公訴人認定被告涉犯刑法第302條第1項之妨害自由罪嫌，
      雖以證人甲○○之指述為其主要論據。證人甲○○於本院
      亦一再指稱：因知道被告有槍，故不敢輕舉妄動等語。然
      證人甲○○就被告出示手槍脅迫之經過，先於警詢時陳稱
      ：我載客人到汐止後，被告就打行動電話約我至中和交流
      道見面，我就開車載他太太至遊樂場拿東西，之後至新店
      安康交流道等他，見面後，他駕駛另外一部車，並要我帶
      他至我家樓下看房子，到了之後他問我家住哪裡，我回答
      他說住二樓，他就問我說到我家方不方便，我說上來聊天
      沒關係，到我家後，他就從腰際拿出一把手槍，並問我說
      哪裡有電玩店... 等語（92偵字第21665號偵查卷第二十
      一頁背面參照）。嗣於九十三年四月七日偵查中則稱：他
      （指被告）說要租房子，所以我載他看我隔壁要出租的一
      樓房子，那個女的也有去，在車上那個男的就掏出槍來，
      要我載他去租房子，然後又要求到我家，叫他太太在我家
      休息，再叫我載他出去找遊樂場，但是否是要去搶，我並
      不知道... 等語（93發查偵字第5號偵查卷第四十五頁參
      照）。後於本院又稱：被告的太太去拿錢以後，我問被告
      你打電玩有贏錢嗎？他說有，並出示槍枝給我看，並告訴
      我說他是拿去拗的等語（本院九十四年一月十四日審判筆
      錄第五頁參照）。顯見證人甲○○對於被告出示槍枝之情
      形所述前後不同，自難單以證人甲○○所言認定被告有持
      槍限制甲○○行動自由之情事。
    依現存卷證資料，尚難認定甲○○之意思決定自由已完全
      受壓制，自無從認被告有拘禁或剝奪甲○○行動自由之犯
      行。
  (5)綜上所述，此部分恐嚇取財及妨害自由之公訴意旨，除甲○○之指述外，並無其他積極證據可資補強，依現存卷證資料
    尚不能證明被告此部分犯罪，惟公訴意旨認此部分事實與前
    揭論罪科刑部分有牽連犯之裁判上一罪關係，爰不另為無罪
    之諭知。
據上論斷，應依刑事訴訟法第299條第1項前段，刑法第277條第
1項、第304條第1項、第55條、第41條第1項前段，罰金罰鍰提高
標準條例第1條前段、第2條，判決如主文。
本案經檢察官彭慶文到庭執行職務
中　　華　　民　　國　　94　　年　　2 　　月　　24　　日
　　　　　　　　　刑事第十三庭  審判長法　官 朱 瑞 娟
                                      法  官 吳 佳 薇
                                      法  官 鍾 素 鳳
上正本證明與原本無異。
如不服本判決，應於判決送達後10內向本院提出上訴狀（應抄附
繕本）。告訴人或被害人如對於本判決不服者，應具備理由請求
檢察官上訴，其上訴期間之計算係以檢察官收受判決正本之日期
為準。
                                      書記官 謝 韻 華
中　　華　　民　　國　　94　　年　　2 　　月　　24　　日
附錄本案所犯法條全文
中華民國刑法第277條
 (普通傷害罪)
傷害人之身體或健康者，處三年以下有期徒刑、拘役或一千元以
下罰金。
犯前項之罪因而致人於死者，處無期徒刑或七年以上有期徒刑；
致重傷者
，處三年以上十年以下有期徒刑。
中華民國刑法第304條
 (強制罪)
以強暴、脅迫使人行無義務之事或妨害人行使權利者，處三年以
下有期徒
刑、拘役或三百元以下罰金。
前項之未遂犯罰之。
